臺灣高等法院臺南分院刑事判決
上　訴　人　臺灣臺南地方法院檢察署檢察官
被　　　告　甲○○
指定辯護人　本院公設辯護人 乙○○
上列上訴人因被告違反槍砲彈藥刀械管制條例案件，不服臺灣臺
南地方法院94年度訴字第204號中華民國94年6月29日第一審判決
（起訴案號：臺灣臺南地方法院檢察署93年度偵字第11675號）
，提起上訴，本院判決如下：
    主  文
上訴駁回。
    理  由
一、公訴意旨略稱：被告甲○○明知具有殺傷力之手槍、子彈，
    為槍砲彈藥刀械管制條例所管制之違禁物，未經許可不得持
    有，竟於民國九十三年十月中旬，在臺南市○區○○街一五
    二巷二十八號住處附近，受不詳年籍名為「陳建庭」之成年
    男子委託，寄藏具殺傷力之仿ＢＥＲＥＴＴＡ廠八四型半自
    動手槍製造之玩具手槍換裝土造金屬槍管而成之改造手槍一
    支（槍枝管制編號0000000000），及具殺傷力之
    直徑約八點四ｍｍ金屬彈頭之土造子彈二顆，不具殺傷力之
    玩具金屬彈殼五顆，即自該時起，未經許可，無故將上述可
    發射子彈具有殺傷力之改造玩具手槍及土造子彈，藏放在上
    述其住處內。嗣於同年十一月七日凌晨二時零五分許，甲○
    ○持上述具殺傷力之改造玩具手槍及土造子彈，途經台南市
    ○區○○街一七七之四號前時，因行跡可疑而經警盤查查獲
    ，並扣得上述具殺傷力之改造玩具手槍一支，及具殺傷力之
    土造子彈二顆，因認被告涉有槍砲彈藥刀械管制條例第十一
    條第四項、第十二條第四項非法持有槍彈罪嫌等語。
二、按犯罪事實，應依證據認定之，無證據不得認定其犯罪事實
    ，又不能證明被告犯罪者，應諭知無罪之判決；被告或共犯
    之自白，不得作為有罪判決之唯一證據，仍應調查其他必要
    之證據，以察其是否與事實相符；刑事訴訟法第一百五十四
    條第一項、第三百零一條第一項、第一百五十六條第二項分
    別定有明文。公訴意旨認被告涉有前揭非法持有槍彈罪嫌，
    係以被告於偵審中均坦承持有槍彈，且扣案槍彈經鑑定結果
    ，均具有殺傷力等情為據。訊據被告於偵審中固均坦承持有
    槍彈等情，惟辯稱：警方查扣本案槍彈之搜索程序違法，扣
    案槍彈應均不得採為認定犯罪事實之證據等語。
三、經查：
（一）被告於九十三年十一月七日上午二時零五分許，在台南市
      ○區○○街一七七之四號前處，經證人即台南市警察局第
      五分局公園派出所員警林琮禮臨檢，被告自褲袋內取出國
      民身分證交員警林琮禮核對身份後，證人林琮禮復要求查
      看被告所攜帶，內藏扣案槍彈之皮包，被告害怕因此遭查
      獲而拒絕，證人林琮禮旋以無線電請求支援，被告見狀即
      轉身逃跑，然於逃跑過程中不慎跌倒，證人林琮禮及同行
      之員警張永隆等人即上前逮捕，並自被告跌倒時，脫手而
      出之皮包內查獲本案槍彈等情，業據被告於原審審理時供
      承明確，參以證人林琮禮於原審審理時結證稱於前揭時地
      臨檢被告，並於被告跌倒後，上前抱住被告，並請同事張
      永隆查看被告拋擲之皮包，且自皮包內查獲本案槍彈等語
      （參見原審卷第六八頁），證人即自被告所持皮包內查獲
      本案槍彈之員警張永隆於原審審理時結證稱：其經證人林
      琮禮指示被告拋擲皮包地點後，自該皮包內查獲本案槍彈
      等語（參見原審卷第七九頁），被告前揭所供應堪採信，
      此部分事實應可認定。惟因：
  １、按警察依法臨檢時，為查證人民身分，得採取下列之必要
      措施：一、攔停人、車、船及其他交通工具。二、詢問姓
      名、出生年月日、出生地、國籍、住居所及身分證統一編
      號等。三、令出示身分證明文件。四、若有明顯事實足認
      其有攜帶足以自殺、自傷或傷害他人生命或身體之物者，
      得檢查其身體及所攜帶之物，警察行使職權法第七條第一
      項定有明文。訊據被告於原審審理時供稱：案發當日，證
      人林琮禮向其表示欲臨檢，要求其提出身分證件，其亦交
      付國民身分證予證人林琮禮等語，核與證人林琮禮於原審
      審理時所證：被告於當日確曾交付國民身分證以供其查核
      身分等語相符。依此，證人林琮禮此部分查核被告身分之
      行為，應屬符合警察職權行使法第七條第一項第三款之相
      關規定。又訊據證人林琮禮於原審審理時結證稱：其甫接
      觸被告時，並不知被告所攜帶之皮包內有何違禁物；且於
      被告逃跑前，亦無明確之客觀事實使其認定被告身上有攜
      帶槍械等語（參見原審卷第七三頁）。故依證人林琮禮前
      揭所證：其當日對被告實施臨檢所得，並無警察行使職權
      法第七條第一項第四款所示足認被告有攜帶足以自殺、自
      傷或傷害他人生命或身體之物之明顯事實。從而證人林琮
      禮於被告拒絕其查看所攜帶之皮包時，當不得擅自檢查被
      告所攜帶之皮包。故證人林琮禮於原審審理時結證稱：其
      自被告所攜帶之皮包內查獲本案槍彈之舉，係依據警察職
      權刑法第七條第一項第四款之規定，當屬於法不符。
  ２、按現行犯，不問何人得逕行逮捕之。犯罪在實施中或實施
      後即時發覺者，為現行犯。有左列情形之一者，以現行犯
      論：一、被追呼為犯罪人者。二、因持有兇器、贓物或其
      他物件、或於身體、衣服等處露有犯罪痕跡，顯可疑為犯
      罪人者；檢察官、司法警察官或司法警察偵查犯罪，有左
      列情形之一而情況急迫者，得逕行拘提之：一、因現行犯
      之供述，且有事實足認為共犯嫌疑重大者。二、在執行或
      在押中之脫逃者。三、有事實足認為犯罪嫌疑重大，經被
      盤查而逃逸者。但所犯顯係最重本刑為一年以下有期徒刑
      、拘役或專科罰金之罪者，不在此限。四、所犯為死刑、
      無期徒刑或最輕本刑為五年以上有期徒刑之罪，嫌疑重大
      ，有事實足認為有逃亡之虞者，刑事訴訟法第八十八條及
      第八十八條之一第一項分別定有明文。綜觀前開逮捕及逕
      行拘提之相關規定可知，司法警察欲對行為人進行逮捕或
      逕行拘提者，需以行為人為現行犯，或有客觀事實足可疑
      為犯罪者，始可對行為人進行逮捕或逕行拘提。惟訊據證
      人林琮禮於原審審理時結證稱：其於被告逃跑後，自後追
      逐被告並在其背後將其抱住，係因欲上前詢問為何於警察
      檢查身分時要奔跑等語（參見原審卷第七三頁），參以上
      述證人林琮禮上前逮捕被告前，並不知被告所攜帶之皮包
      內有槍械或其他違禁物等情，足見證人林琮禮於本案逮捕
      被告之過程，確與刑事訴訟法相關規定有違。又司法警察
      逮捕犯罪嫌疑人或執行拘提、羈押時，雖得逕行搜索其身
      體、隨身攜帶之物件、所使用之交通工具及其立即可觸及
      之處所，而無需搜索票，此即學理上所稱之附帶搜索。其
      法目的在於保護執行逮捕、拘提之司法警察人員之安全，
      避免犯罪嫌疑人身上或觸手可及之處，藏有對執法者及其
      自身或在場之其他第三人之人身安全構成威脅之兇器。惟
      此附帶搜索，應以合法之拘提、逮捕為前提，倘拘提逮捕
      程序本身不合法者，緊接其後之附帶搜索，亦應為違法之
      附帶搜索。本件證人林琮禮逮捕被告之過程違反刑事訴訟
      法相關規定已如前述，故其於非法逮捕被告後，搜索被告
      所攜帶之皮包，進而查獲本案槍彈之搜索程序亦屬違法。
  ３、證人林琮禮於偵查中證稱：查獲當日其在超商外看守警車
      ，見被告似欲閃避臨檢，且似有以手遮掩所攜帶之藍色手
      提袋，因認被告行蹤可疑，而欲上前盤查。然其趕上被告
      被告作勢欲將藍色手提包丟向圍牆，其旋上前阻止，並從
      後抱住被告，被告掙脫後，再往前跑，惟自行跌倒，其乃
      上前制止，並將之壓在地上，且摸出被告所持手提包內有
      類似槍枝之物。其遂以無線電通知同事張永隆等人支援，
      並將其逮捕，另詢問被告有無攜帶證件，被告打開手提袋
      取出證件時，其等即發現該皮包內有槍枝等語（參見偵卷
      第第四十一頁），然證人林琮禮於原審審理中則改稱：其
      在超商外認被告可疑，乃上前臨檢，並命被告提出身分證
      件，而被告亦自皮包內取出國民身分證交付，然因被告遮
      掩，遂未能知悉皮包承裝何物。嗣其向被告詢問所帶何物
      ，為何不讓其知悉，被告旋轉身逃跑，其乃以無線電請求
      同事支援，並上前追緝。被告於逃跑期間兩度跌倒，其在
      被告第二次跌倒時，上前將被告逮捕。然被告於第二次跌
      倒時，將手提包往前丟棄，其遂告知同事張永隆上前查看
      該手提包內承裝何物。經張永隆查看後告知，始悉該手提
      包內裝有槍彈云云（參見原審卷第六八頁至第六九頁），
      是綜合證人林琮禮於偵查及原審審理時就查獲被告持有槍
      彈之經過之證述以觀，其就臨檢與逮捕被告之先後次序、
      如何知悉被告手提包內承裝槍彈、被告打開皮包取出證件
      時，是否發現內裝槍彈、是否以手摸出手提包內有槍枝等
      諸多情狀，前後證述均有出入，是其於偵審中之證述是否
      與事實相符，實非無疑。尚難採為對被告不利之認定。又
      證人林琮禮於原審審理時結證稱：被告取出國民身分證後
      ，以手遮掩該皮包，故其認被告有意逃避臨檢云云，然司
      法警察實施臨檢時，僅能在前述法定情形下，始得對受臨
      檢者所攜帶之物品進行檢查，而證人林琮禮於逮捕被告前
      ，既未發現有何明顯事實足認被告攜帶足以自殺、自傷或
      傷害他人生命或身體之物，縱被告有遮掩皮包之行為，證
      人林琮禮亦不得以此即認被告逃避臨檢，而逕行檢查被告
      所攜帶之皮包。又證人林琮禮於原審審理時結證稱：被告
      雖交付國民身分證予伊，然其尚未核對，故其查核被告身
      分之臨檢行為尚未完成云云。然被告業已交付足資證明其
      年籍資料之國民身分證予證人林琮禮以供查核身份一節，
      已如前述，且倘被告於證人林琮禮尚未查核身份完畢前，
      即已逃離現場，衡情證人林琮禮於逮捕被告後，首要之事
      當係確認被告身分為是。然證人周俊賢、張永隆於原審審
      理時均結證稱：發現被告所攜帶之皮包內藏有槍彈後，並
      無人再行確認被告之身分（參見原審卷第七七頁、第八一
      頁），足見於被告逃跑前，證人林琮禮業已查核其身分完
      畢。證人林琮禮此部分所證，與事實是否相符，實非無疑
      。另按警察行使職權，不得逾越所欲達成執行目的之必要
      限度，且應以對人民權益侵害最少之適當方法為之。警察
      行使職權已達成其目的，或依當時情形，認為目的無法達
      成時，應依職權或因義務人、利害關係人之申請終止執行
      ，警察行使職權法第三條第一項、第二項定有明文。故且
      司法警察臨檢時查驗國民身分證時，應合於比例原則，亦
      即應於達成目的之範圍內，採取對人民干擾最小之方式為
      之。申言之，執行臨檢之員警取得被臨檢者之國民身分證
      後，應立即核對國民身分證上之照片及其他記載，與受臨
      檢者是否相符，並查核有無其他機關追緝之情形，當前開
      查核行為終了後，應立即返還國民身分證予受臨檢者。不
      得於取得國民身分證後，藉故扣留國民身分證，延滯查核
      身分之時間，以遂行其他查核身分以外之目的。此種以查
      核身分之名，而為超過查驗身分目的之行為，實已違背前
      揭警察職權行使法第三條第一項、第二項之規定，而屬違
      法狀態。況縱認證人林琮禮於原審審理時結證所述當日查
      獲被告持有槍彈過程均屬實在，然依其證述，亦可認定證
      人林琮禮於臨檢過程中，並無明顯事實可資認定有前揭法
      定要件事實，可對被告攜帶之手提包進行檢查，甚或被告
      有何現行犯或準現行犯之情狀，可得對其實施逮捕、搜索
      等強制處分行為。故證人林琮禮查獲被告皮包內藏放槍彈
      之臨檢、逮捕及搜索等程序均屬違法。
(二)
 1、按除法律另有規定外，實施刑事訴訟程序之公務員因違背法
    定程序取得之證據，其有無證據能力之認定，應審酌人權保
    障及公共利益之均衡維護，刑事訴訟法第一百五十八條之四
    定有明文。申言之，刑事訴訟係以確定國家具體之刑罰權為
    目的，為保全證據並確保刑罰之執行，於訴訟程序之進行，
    固有許實施強制處分之必要，惟強制處分之逮捕、搜索、扣
    押，足以侵害個人之人身自由權、隱私權及財產權，若為達
    訴追之目的而漫無限制，許其不擇手段為之，於人權之保障
    ，自有未周，故基於維持正當法律程序、司法純潔性及抑止
    違法偵查之原則，實施刑事訴訟程序之公務員不得任意違背
    法定程序實施搜索、扣押；至於違法搜索扣押所取得之證據
    ，若不分情節，一概以程序違法為由，否定其證據能力，從
    究明事實真相之角度而言，難謂適當，且若僅因程序上之瑕
    疵，致使許多與事實相符之證據，無例外地被排除而不用，
    例如案情重大，然違背法定程序之情節輕微，若遽捨棄該證
    據不用，被告可能逍遙法外，此與國民感情相悖，難為社會
    所接受，自有害於審判之公平正義，因此，對於違法搜索所
    取得之證據，為兼顧程序正義及發現實體真實，應由法院於
    個案審理中，就個人基本人權之保障及社會安全之維護，依
    比例原則及法益權衡原則，予以客觀之判斷，亦即應就 (一
    ) 違背法定程序之情節。(二)違背法定程度時之主觀意圖。
    ( 三)侵害犯罪嫌疑人或被告權益之種類及輕重 (即程序之
    違反是否有緊急或不得已之情形）。(四)犯罪所生之危險或
    實害。(五)禁止使用證據對於預防將來違法取得證據之效果
    。(六)偵審人員如依法定程序，有無發現該證據之必然性。
    ( 七)證據取得之違法對被告訴訟上防禦不利益之程度等情
    狀予以審酌，以決定應否賦予證據能力，最高法院九十年度
    臺上字第六六五八七號、九十一年臺上字第五六五三號、九
    十二年臺上字第二五七四號、九十三年度臺上字第六四四號
    著有判決可資參照。
2、 查本件承辦員警於未有足認被告有攜帶足以自殺、自傷或傷
    害他人生命或身體之物之明顯事實情形下，僅憑個人主觀猜
    測，即在被告拒絕任其檢查皮包之情形下，逕行檢查被告所
    攜帶之皮包，復於被告並非現行犯或準現行犯，亦無逕行拘
    提之要件情形下，逕行逮捕被告，並附帶搜索被告所攜帶之
    皮包，是證人林琮禮於本案執行臨檢、逮捕、搜索行為時，
    明顯違反警察行使職權法第七條第一項及刑事訴訟法第八十
    八條、八十八條之一等規定。且其違法臨檢、逮捕、搜索之
    過程，顯已侵犯被告之人身自由權及隱私權。按人身自由乃
    屬人性尊嚴範疇，人身自由之保障，即為對人性尊嚴之尊重
    與保護。而對於人性尊嚴之尊重與保護為現代文明各國憲法
    明文或立法精神所規範的重要原則之一。而我國憲法第八條
    第一項亦明文規定：「人民身體之自由應予保障。除現行犯
    之逮捕由法律另定外，非經司法或警察機關依法定程序，不
    得逮捕拘禁。非由法院依法定程序，不得審問處罰。非依法
    定程序之逮捕、拘禁、審問、處罰，得拒絕之。」明示國家
    公權力限制人民之人身自由時，需嚴格遵守相關規定，以確
    保人民之人身自由獲得確實、完整、周延之保障。由此亦知
    ，對於人身自由之保障，當為我國憲法以降，包含刑法、刑
    事訴訟法乃至警察職權行使法等之整體法制所共同追求與維
    護之價值。雖本案被告持有槍彈對社會秩序、治安均有相當
    之影響，然依全案卷證資料所示，並無證據足認被告業已持
    用本案槍彈另為殺人、傷害等重大犯罪結果，故其持有槍彈
    行為對社會法益之危害，僅及於潛在性的危險。而相較於本
    案承辦員警違背法律相關程序所造成違法限制人身自由，則
    屬我國憲法所揭櫫人身自由應獲得之確實、完整、周延保障
    價值之重大侵害，應認承辦員警於此案中所侵害被告基本人
    權之種類、程度，業已超越本件被告非法持有槍彈所造成之
    危險。又依警察執行勤務之實務觀之，本案承辦員警對被告
    實施臨檢之作為，屬慣常性之勤務，每年各地民眾所受臨檢
    者之數量，龐大至幾無可計，故實施臨檢行為之公務員，是
    否依照相關法令實施臨檢、其影響民眾之範圍、權益之重大
    ，不言可喻。甚以司法警察亦屬實施刑事訴訟法之公務員，
    其執行對人民影響權益更為嚴重之搜索、逮捕等強制處分時
    ，是否依據相關法律謹慎為之，更足以嚴重影響人民之基本
    人權是否獲得適法的保障。故原審認倘若允許前開違法警察
    職權行使法及刑事訴訟法之臨檢、逮捕、搜索，而取得之扣
    押物得為證據使用，將使司法警察執行前揭影響人民權益重
    大之行為時，對於法律遵守之程度，更為低落。進而可能使
    前揭法律相關保護人民權益之規範空洞化，故應排除此項違
    法取得之證物，期使司法警察將來執行臨檢、逮捕、搜索時
    ，更為小心謹慎，當有助於防止司法警察違法臨檢、逮捕、
    搜索之行為，故認本件違法扣得槍彈不得採為證據。而內政
    部刑事警察局就本案槍彈所為之鑑定報告，因扣案槍彈不得
    採為證據，業已失其附麗，亦不得採為本案事實之認定依據
    。
（三）檢察官上訴意旨雖以：按「警察公共場所或合法進入之場
      所，對有事實足認防止其本人或他人生命、身體之具危害
      ，有查證其身分之必要者，得查證其身分；若有明顯事實
      足認其有帶足以自殺、自傷或傷害他人生命或身體之物
      者，檢查其身體及所帶之物。」警察職權行使法第六條
      第一項第三款、第七第一項第四款定有明文，故只須受檢
      人行跡可疑，足以使人產生合理懷疑為已足，否則對自己
      或他人危害已發生，或帶危險物品已顯露，乃現行犯，
      當立即逮捕，自不待警察再查證身份，案發當時，警員見
      被告形跡可疑，查證其身分中，被告又挾其所帶布質手
      提袋逃逸，顯然犯罪嫌疑重大，倘任由被告逸去，斷無法
      再追查其犯罪，亦無從查獲扣案之槍彈等語，惟查：被告
      於警察來到時雖欲離去，但經警要求其出示身分證，被告
      已提出身分證供警查證，當時並無合理懷疑被告帶危險
      物品，是警察要求被告出示袋中之物時，被告始倉皇逃跑
      ，已如前述，則警察令被告出示物品時，當時並無合理懷
      疑，其盤查、搜索程序即不合法，不能因嗣後被告倉皇逃
      跑，警察發覺有異，予以逮捕，查獲槍彈，即倒果為因，
      而謂搜索程序合法，尤不能以此情況下，如不盤查、搜索
      ，即不能發覺犯罪為由，指該次盤查、搜索為合法，併此
      明。
（四）綜上所述，被告於偵查及審理中雖為持有槍彈之自白，惟
      因扣案槍彈均不得採為證據，而無從佐證其自白，參諸前
      開規定，尚不得以被告單一自白，即認定被告確有持有槍
      彈之犯行，揆諸前揭法條，應認本件被告犯罪尚屬不能證
      明，原審諭知無罪，本院核其認事用法俱無不合，檢察官
      上訴意旨，指摘原判決不當，並無可取，應予駁回。
據上論結，應依刑事訴訟法第368條，判決如主文。
本案經檢察官趙中岳到庭執行職務。
中　　華　　民　　國　　94　　年　　11　　月　　2　　日
                  刑事第三庭    審判長法　官  陳義仲
                                      法　官  宋明蒼
                                      法　官  楊子莊
以上正本證明與原本無異。
檢察官如不服本判決應於收受本判決後十日內向本院提出上訴書
，其未敘述上訴理由者並得於提起上訴後十日內向本院補提理由
書。
　　　　　　　　　　　　　　　　　　　書記官  王全龍
中　　華　　民　　國　　94　　年　　11　　月　　7 　　日
